臺灣高雄地方法院民事判決　　　　　　 99年度簡上字第390號
上　訴　人　倪意
訴訟代理人　林玉虎
被　上訴人　陳啟元
上列當事人間請求返還不當得利事件，上訴人對於民國99年8 月
20日本院99年度鳳簡字第27號簡易程序第一審判決提起上訴，經
本院管轄之第二審於民國100 年7 月14日言詞辯論終結，並判決
如下：
    主      文
原判決關於命上訴人給付部分，及該部分假執行之宣告，暨訴訟
費用（除確定部分外）之裁判均廢棄。
上開廢棄部分，被上訴人在第一審之訴駁回。
第一（除確定部分外）、二審訴訟費用由被上訴人負擔。
    事實及理由
一、被上訴人起訴主張：緣坐落高雄市大樹區○○○段第39之4
    、39之5 號土地（下稱系爭土地）及其上門牌號碼高雄市○
    ○區○○路132 號未辦理保存登記之建物（下稱系爭建物，
    以上兩者合稱系爭房地），原為上訴人之配偶即訴外人林秋
    東所有，嗣經法務部行政執行署高雄行政執行處查封拍賣，
    由被上訴人拍定，且於民國97年9 月29日領得系爭房地之權
    利移轉證書，及於同年11月26日辦妥系爭土地之所有權移轉
    登記。詎上訴人於被上訴人取得系爭房地之所有權前，即在
    系爭土地上種植玉荷包荔枝等作物（如附件與附圖編號Ａ、
    Ａ５所示），並在系爭建物內居住（如附件與附圖編號Ａ２
    、Ａ３、Ａ４、Ａ６、Ａ７所示），總計占用面積5,489 平
    方公尺。而被上訴人取得系爭房地之所有權後，上訴人即屬
    無權占有，其迄今拒不遷讓，受有相當於租金之不當利益，
    致被上訴人無從就系爭房地為使用收益而受有損害。爰依民
    法第179 條前段不當得利或第184 條第1 項前段侵權行為之
    法律關係，請求上訴人給付被上訴人自97年9 月29日起至返
    還前揭被占用土地之日止，相當於租金之不當得利，或賠償
    被上訴人因此所受之損害等語。並聲明：上訴人應給付被上
    訴人新臺幣（下同）132,321 元（即97年9 月29日算至98年
    12月31日之金額），及自支付命令繕本送達之翌日起至清償
    日止，按週年利率百分之5 計算之法定遲延利息利息；暨自
    99年1 月1 日起至返還如附圖編號Ａ、Ａ２、Ａ３、Ａ４、
    Ａ５、Ａ６及Ａ７所示土地之日止，按日給付被上訴人224
    元。
二、上訴人抗辯：系爭土地為林秋東所購得，系爭建物為林秋東
    所興建，上訴人僅係受林秋東之指示而管領占有系爭房地，
    為林秋東之占有輔助人，並非占有人，不負擔因占有所生義
    務。又被上訴人雖經拍賣程序而取得系爭房地之所有權，惟
    並未點交，並經拍賣公告載明拍定後不點交，則依民法第37
    3 條之規定，被上訴人並未取得系爭房地之使用收益權，且
    上訴人占用系爭房地，係經林秋東同意而無償借用，並非無
    權占有，要無不當得利可言，被上訴人亦未因而受有損害。
    另被上訴人主張依系爭土地申報地價百分之8 計算相當於租
    金之利益，尚屬過高，應以系爭土地申報地價年息百分之2
    計算始為合理等語。並聲明：原告之訴駁回；如受不利判決
    ，願供擔保，聲請准予宣告免為假執行。
三、原審判決上訴人應給付被上訴人99,243元，及自98年11月5
    日起至清償日止，按週年利率百分之5 計算之利息；應自99
    年1 月1 日起至返還占用土地之日止，按日給付被上訴人
    183 元，而駁回被上訴人其餘之訴，並諭知被上訴人就勝訴
    部分得假執行，但上訴人得預供擔保免為假執行。上訴人不
    服提起上訴，聲明：（一）原判決不利上訴人部分廢棄；（
    二）前開廢棄部分，被上訴人在第一審之訴駁回。被上訴人
    則聲明：上訴駁回。（被上訴人對原審共同被告吳敏夫起訴
    部分，以及對上訴人起訴但經原審駁回部分，均未據上訴而
    確定。）
四、下列事項為兩造所不爭執，應堪作為本件判決之基礎：
（一）系爭房地原為上訴人之配偶林秋東所有，嗣經法務部行政
      執行署高雄行政執行處查封拍賣，由被上訴人拍定，且該
      署於97年9 月29日核發權利移轉證書，上訴人並於97年11
      月26日辦妥系爭土地之所有權移轉登記。
（二）上訴人於90年間開始在系爭土地上種植玉荷包荔枝等作物
      （如附件與附圖編號Ａ、Ａ５所示），並在系爭建物內居
      住（如附件與附圖編號Ａ２、Ａ３、Ａ４、Ａ６、Ａ７所
      示），林秋東同意上訴人無償使用系爭土地，並未約定使
      用期限與方式，亦未約定租金。
五、本件之爭點在於：
（一）被上訴人是否已取得系爭房地之使用收益權？上訴人是否
      無權占有系爭房土地？被上訴人是否因而受有損害？
（二）被上訴人得請求之不當得利或損害賠償應以若干為適當？
六、本院之判斷：
（一）按無法律上之原因而受利益，致他人受損害者，應返還其
      利益；因故意或過失，不法侵害他人之權利者，負損害賠
      償責任，民法第179 條前段、第184 條第1 項前段分別定
      有明文。又就公法上之金錢給付義務為強制執行而查封拍
      賣不動產者，依行政執行法第26條規定，原則上準用強制
      執行法之規定。而強制執行法上之拍賣，應解釋為買賣之
      一種，即拍定人為買受人，而以拍賣機關代替債務人立於
      出賣人之地位（最高法院49年台抗字第83號判例意旨參照
      ）。且拍賣之不動產，買受人自領得執行法院所發給權利
      移轉證書之日起，取得該不動產所有權（強制執行法第98
      條第1 項前段參照）。惟不動產所有權取得之同時，不必
      然亦取得使用收益權。申言之，不動產買賣契約成立後，
      其收益權屬於何方，依民法第373 條之規定，應以標的物
      已否交付為斷。所有權雖已移轉，而標的物未交付者，買
      受人仍無收益權。所有權雖未移轉，而標的物已交付者，
      買受人亦有收益權。從而買賣標的物如尚未交付，買受人
      既未取得買賣標的物之利益，即無利益受損害之可言（最
      高法院81年度台上字第55號判決意旨參照）。復按判斷是
      否該當於民法第179 條前段不當得利之成立要件時，應以
      「權益歸屬說」為標準，亦即倘欠缺法律上原因而違反權
      益歸屬對象取得其利益者，即應對該對象成立不當得利，
      最高法院98年度台上字第1156號判決意旨論述綦詳。
（二）經查林秋東因積欠公法上金錢債務未履行，經法務部行政
      執行署高雄行政執行處就其所有之系爭房地為強制執行，
      並於97年9 月12日公開拍賣，由被上訴人拍定，該處乃於
      同年月29日核發權利移轉證書，被上訴人則於同年10月1
      日受領等情節，業經本院調閱執行卷宗無訛，應認被上訴
      人係自97年10月1 日起取得系爭房地之所有權。惟觀諸拍
      賣公告附註欄已載明：39之4 號土地上坐落有系爭建物，
      系爭建物為上訴人居住中，現況與實際占有關係應由投標
      人自行查明，拍定後不點交；39之5 號土地上有第三人種
      植荔枝等果樹及搭建養豬棚舍，占有使用權源不明，應由
      投標人自行查明等語，且被上訴人就系爭房地並未完成點
      交，亦不爭執。則被上訴人雖已取得系爭房地之所有權，
      揆諸前開說明，於完成交付之前，被上訴人尚未取得系爭
      房地之使用收益權。
（三）本件上訴人自承系爭土地上原由林秋東種植黑葉荔枝，嗣
      後則由其改種玉荷包荔枝，林秋東同意其無償使用等事實
      ，堪認上訴人並非受林秋東之指示而改種玉荷包荔枝，而
      係對系爭土地有實際管領力之占有人，並非如上訴人所陳
      僅係林秋東之占有輔助人而已。上訴人與林秋東間之使用
      借貸係屬債之關係，具有相對性，上訴人固然不得據以對
      抗被上訴人而主張有占用之合法權源。惟系爭房地之使用
      收益權既尚未自出賣人林秋東移轉予被上訴人，揆諸前開
      說明，上訴人使用系爭房地，並未侵害應歸屬於被上訴人
      之權益內容，要難認定其占用行為導致被上訴人受有損害
      而應負返還不當得利之責任。又上訴人係經林秋東同意，
      在被上訴人拍定前即占有使用系爭房地，亦為被上訴人所
      不爭執，則上訴人占用之初，亦無侵害被上訴人所有權之
      故意或過失，亦難令其負侵權行為損害賠償責任。至於被
      上訴人得否另依民法第767 條規定請求上訴人返還系爭房
      地，則屬另事，不能混為一談。
七、綜據上述，被上訴人依不當得利或侵權行為之法律關係請求
    上訴人給付，尚難認為有理，原審判決命上訴人給付部分，
    容有未合，上訴意旨指摘原判決此部分不當，求予廢棄改判
    ，為有理由，應由本院予以廢棄，改判如主文第2 項所示。
    又本件事證已臻明確，兩造其餘攻擊、防禦方法，經核與判
    決結果不生影響，爰不逐一論列，併此敘明。
八、結論：本件上訴為有理由，依民事訴訟法第436 條之1 第3
    項、第450 條、第78條，判決如主文。
中    華    民    國    100    年    7    月    28    日
                    民事第一庭  審判長法  官  謝肅珍
                                      法  官  林岳葳
                                      法  官  譚德周
本判決不得上訴。
以上正本證明與原本無異。
中    華    民    國   100    年    7     月    28    日
                                      書記官  鄭永媚